【裁判字號】    89,訴,1168
【裁判日期】    900413
【裁判案由】    清償債務
【裁判全文】
臺灣桃園地方法院民事判決  八十九年度訴字第一一六八號
    原      告  桃園縣蘆竹鄉農會
    法定代理人  丁○○
    訴訟代理人  陳錦川律師
    被      告  乙○○      住.
                甲○○      住台北縣泰山鄉○○村○○街十九巷一弄一九之二號
                丙○○      住.
    右  一  人
    訴訟代理人  王桂樹律師
右當事人間清償債務事件，本院判決如左：
    主    文
被告應連帶給付原告新台幣伍佰壹拾萬元，及自民國八十七年五月十九日起至清償日
止，按年息百分之九點五八五計算之利息，暨自民國八十六年八月十日起至八十七年
二月九日止按上開利率百分之十，自民國八十七年二月十日起至清償日止，按上開利
率百分之二十計算之違約金。
訴訟費用由被告連帶負擔。
本判決於原告以新台幣壹佰柒拾萬元供擔保後得假執行，但被告丙○○如於假執行程
序實施前，以新台幣伍佰壹拾萬元為原告預供擔保，得免為假執行。
    事    實
甲、原告方面：
一、聲明：如主文第一項所示，並願供擔保請准宣告假執行。
二、陳述：訴外人呂查某以被告丙○○為連帶保證人，於民國八十三年八月九日向原
    告借款新台幣（下同）五百十萬元，借款期間至八十六年八月九日止，約定利息
    依原告基本放款利率（機動調整）加碼年息百分之一點五計算為年息百分之十點
    一按月計付，如有一期不履行，全部債務視為到期，除按約定利率支付遲延利息
    外，逾期清償在六個月以內者，按約定利率百分之十，超過六個月者，超過部分
    按約定利率百分之二十加付違約金。訴外人呂查某於本件借款期限屆滿前死亡，
    其繼承人即被告乙○○、甲○○於八十六年十月十五日始辦妥本件抵押物之繼承
    登記，惟其仍無力清償，迄積欠如主文第一項所示本金、遲延利息及違約金。原
    告曾於八十六年十二月九日具狀聲請准予拍賣抵押物之裁定，於取得鈞院八十六
    年拍字第三０七三號准予拍賣抵押物裁定後據以聲請鈞院八十七年民執字第九五
    八一號強制執行事件拍賣其抵押物，因該抵押物之地形成三角形且臨路部分狹窄
    ，經多次拍賣，再依強制執行法第九十五條第一項為特別拍賣中之再行減價拍賣
    ，仍無人應買，致本院於八十九年六月十七日通知依同法第九十五條第三項規定
    視為撤回執行，致仍未受償。被告乙○○、甲○○為訴外人呂查某之繼承人，被
    告丙○○為本件連帶保證人，依法應負連帶清償責任，為此提起本件訴訟。
三、對被告所為抗辯之陳述：
  (1)按所謂債權人自願延期，即指對於原契約之內容有所變更而言，亦即債權人自願
    將契約之履行期限更改。若因債務人於債務清償期限屆至，無法清償，而予以緩
    收，此為債權人，被事實所迫無法即時接受清償，與自願延期意義即有不同，尚
    難遽謂允許延期，有最高法院五十年台上字第二二五一號及五十一年台上字第二
    二四三號判決可參，被告丙○○質疑原告自願延期一節，自無可採。
  (2)民法第七百三十九條之一及民法債編施行法第三十三條均係在八十八年四月二十
    一日修正公布，八十九年五月五日開始實施。該二法條立法意旨應係指保證人於
    其保證責任未發生之前，在修正後雖先前有此項約定者，視為約定無效而已，自
    不能謂為修正前保證人依據契約而已發生之連帶保證責任，於修正後而可歸於消
    滅。
  (3)本件債務屆期清償後原告按一般作業程序追索，於八十六年十二月九日聲請裁定
    拍賣抵押物，準此尚難謂為自願延期，為因應讓主債務人能順利清償，避免冗長
    之拍賣程序，而暫緩查封，應係「緩收」而非自願延期。
四、證據：提出借據、本院八十六年度拍字第三０七三號民事裁定、八十九年六月十
    七日丁民執宇字第九五八一號民事執行處通知、繼承系統表、約定書、放款戶內
    容電腦查詢單、放款戶利率異動表、牌告存放款利率表、放款支出傳票、轉帳收
    入傳票、往來明細等影本並聲請傳訊證人游居津及調閱本院八十六年繼字第四二
    二號拋棄繼承卷宗為證。
乙、被告方面：
一、被告丙○○方面：
（一）聲明：求為判決駁回原告之訴及假執行之聲請，如受不利判決願供擔保請准免
      為假執行。
（二）陳述：
  (1)被告丙○○自認就上開借款為連帶保證，另對於被告乙○○、甲○○欠款不爭執
    。惟被告乙○○、甲○○前於八十七年一月十二日具申請書聲請原告延期清償至
    八十七年六月底，並免違約金，經原告主任擬「准予所請減免違約金，延至八十
    七年六月三十日並於上開日期再予查封」，秘書「批擬如擬」，總幹事批示「如
    擬」，而原告在八十七年七月以後才聲請法院強制執行拍賣抵押物，可見原告已
    允許主債務人延期清償甚明。
  (2)按就定有期限之債務為保證者，如債權人允許主債務人延期清償時，保證人除對
    其延期已為同意外，不負保證責任，民法第七百五十五條定有明文。訴外人李查
    某向原告所借系爭債務屆期後，其繼承人向原告申請延期清償，未經保證人同意
    ，則保證人即被告丙○○依法自不負保證責任，且姑不論保證人於保證之初有無
    拋棄民法第七百五十五條規定之權利，依民法第七百三十九條之一、民法債編施
    行法第三十三條、第七百五十五條規定，被告丙○○亦不負保證責任。
  (3)我民法規定意思表示不自由（瑕疵）只有被詐欺、脅迫二種，其餘不能認為意思
    表示之不自由（瑕疵），債權人既非被詐欺、脅迫，則其「允許延期」、「另定
    攤還方法」之意思表示，自係本於其自由意思所為之意思表示，即出自於債權人
    之自願延期無疑，何能謂「事實所迫」非「自願延期」；且此非遭不可抗力之事
    ，債權人可允許延期，亦可不允許延期，立即訴諸法律請求判決、執行，自不能
    謂清償期屆至無法受償，攤還方法係「事實所迫」與「自願延期」意義不同；債
    務清償期屆至，債務人無法清償，乃與債權人「另定攤還方法」，雖非債權人樂
    意之事，雙方既協議另定分期攤還方法即自願允許延長償還期限甚明，何能謂「
    另定攤還方法」與「自願延期」意義不同；債務屆期，債務人無法清償，債務人
    商請債權人另定攤還方法為世所常有，如非債務人無法清償，而債權人卻自願延
    期則世所無，茍債務屆期，債務人無法清償，債權人、債務人另定攤還方法為事
    實所迫，與自願延期不同，保證人因此不能依民法第七百五十五條主張保證債務
    之消滅，則該條幾等具文，具見最高法院五十年台上字第二二五一號及五十一年
    台上字第二二四三號判決意旨未當。另依最高法院五十二年台上字第二七九九號
    判例、五十七年台上字第八四二號判決亦見對於債務屆期無法清償，要求債權人
    延期清償，或另定攤還方法，不再認為債權人為「事實所迫」「非債權人自願延
    期」，而認為係債權人允許延期清償，保證人除對延期清償同意外不負保證責任
    ，債權人如主張保證人同意延期清償，自應負舉證責任。
  (4)保證契約效力非至主債務屆期始生效力，因民法債編施行法第三十三條規定之溯
    及效力，保證契約在八十九年五月五日前成立者，不論其所保證之債務其清償期
    在八十九年五月五日前屆至，或之後屆至，均一體適用。此觀之該條文非定「於
    民法債編修正前成立之保證其清償期在八十九年五月五日以後始適用之」亦明。
  (5)原告至八十七年七月以後才聲請強制執行拍賣抵押物，可見本件主債務人有財產
    ，且原告有優先受清償之權，在原告尚未聲請法院強制執行拍賣抵押物結果仍無
    法受償之前，不能認為「不能受清償」或「事實所迫」而同意延期清償，即顯係
    原告自願同意清償無疑。
  (6)按「所謂默示之意思表示，係指依表意人之舉動或其他情事，足以間接推知其效
    果意思者而言，若單純之沉默，則除有特別情事，依社會觀念可認為一定意思表
    示者外，不得謂為默示之意思表示」（參見最高法院二十九年上字第七六二號判
    例）。主債務人申請延期清償，債權人原告批示如擬（延至八十七年六月三十日
    查封），實際上亦在八十七年六月三十日後始聲請法院查封主債務人財產，依原
    告之舉動足以間接推知原告允許主債務人延期清償之效果意思，並非單純沉默，
    而實為允許延期清償之一定意思表示甚明。
  (7)再按依習慣或依事件之性質，承諾無須通知者，在相當時期內可認為有承諾之事
    實時，其契約為成立，民法第一百六十一條定有明文。觀諸一般借款情事，債務
    人提出申請書向金融機構貸款，金融機構為節省文件往返提高效率，習慣均由該
    金融機構內部人員蓋章完成內部作業手續，將貸款交付債務人即完成借貸手續，
    對外無須行文表示同意，清償時習慣上亦由債務人持款至金融機構交承辦人收受
    ，完成內部手續即可，申請延期時，習慣上亦係經債權人同意，在內部批示延長
    至何時清償即同意表示延期清償，不必另行文對債務人表示同意在延期期限內部
    追索債務，可見金融機構為節省文件往返及提高效率，貸款、返款、延期清償，
    習慣上依約定事項完成內部作業，可認為已有承諾之事實，不必另有文書、文件
    之往返，本件原告既批示如擬，實際上亦在八十七年六月三十日才聲請法院查封
    主債務人財產，依民法第一百六十一條規定，亦可認為原告已有承諾同意延期清
    償之事實，延期清償契約已經成立，未得保證人同意，更見保證人不負保證責任
    。
（三）證據：提出申請書、並聲請傳訊證人即同案被告乙○○、甲○○及調閱本院八
      十七年執字第九五八一號民事執行卷宗為證。
二、被告乙○○方面：
（一）聲明：求為判決駁回原告之訴及假執行之聲請。
（二）陳述：自認欠款事實，惟無力償還。
三、被告甲○○未於言詞辯論期日到場，亦未提出書狀作何聲明或陳述。
    理    由
甲、程序方面：
    本件被告甲○○未於言詞辯論期日到場，核無民事訴訟法第三百八十六條所列各
    款情形，應依原告之聲請，由其一造辯論而為判決。
乙、得心證之理由：
一、本件原告主張訴外人呂查某以被告丙○○為連帶保證人，於八十三年八月九日向
    原告借款五百十萬元，借款期間至八十六年八月九日止，約定利息依原告基本放
    款利率（機動調整）加碼年息百分之一點五計算，如有一期不履行，全部債務視
    為到期，除按約定利率支付遲延利息外，逾期清償在六個月以內者，按約定利率
    百分之十，超過六個月者，超過部分按約定利率百分之二十加付違約金。嗣訴外
    人呂查某於本件借款期限屆滿前死亡，其繼承人即被告乙○○、甲○○無力清償
    ，迄仍積欠如主文第一項所示本金、遲延利息及違約金，爰依消費借貸契約及連
    帶保證契約提起本件訴訟。被告丙○○則以原告允許被告乙○○、甲○○延期清
    償未得其同意，依民法第七百五十五條規定，其自不負保證責任，且縱保證契約
    約定如原告允許主債務人延期清償，毋須再徵求保證人同意，保證人仍負保證責
    任，然依民法第七百三十九條之一、民法債編施行法第三十三條、第七百五十五
    條規定，此約定亦屬無效等語資為抗辯。
三、原告主張上開事實，業據其提出繼承系統表、約定書、放款戶內容電腦查詢單、
    放款戶利率異動表、牌告存放款利率表、放款支出傳票、轉帳收入傳票、往來明
    細等件為證，核屬相符。復依本院八十六年繼字第四二二號拋棄繼承卷宗，被告
    乙○○、甲○○確為訴外人呂查某之繼承人而未拋棄繼承，自應承受訴外人呂查
    某財產上之一切權利義務，並對於訴外人呂查某之債務負連帶責任。被告乙○○
    自認欠款事實，被告甲○○未到庭或提出書狀以為爭執，自堪信原告主張被告乙○○、甲○○繼受訴外人呂查某債務迄未清償應負連帶清償責任屬實。另被告丙○○對於就上開借款為連帶保證人不爭執，然以上開情詞置辯。惟按就定有期限
    之債務為保證者，如債權人允許主債務人延期清償時，保證人除對其延期已為同
    意外，不負保證責任，民法第七百五十五條定有明文。查本件被告乙○○、甲○○繼承訴外人呂查某前開債務屆期無利清償，經原告迭予催收，固於八十七年一
    月十二日由被告乙○○、甲○○以申請書向原告准予展期至八十七年六月底，以
    便處理後順位抵押權辦理借新還舊手續，為兩造所不爭。上開申請書載明「...
    惟因尚有第二順位抵押權設定尚待處理，而無法辦理借款還舊手續，懇請貴會准
    予延長至八十七年六月底，並減免違約金，以便讓申請人處理後順位之債權，其
    間望貴會通融，暫緩一切查封手續。二、申請人若於上開日期八十七年六月三十
    日前未處理後順位債務，任憑貴會查封拍賣抵債。」，有該申請書一紙附卷可按
    。原告係於八十六年十二月九日具狀向本院聲請拍賣抵押物，經本院於同年月十
    一日以八十六年度拍字第三０七三號裁定准許，八十七年一月三日送達被告乙○○、甲○○，此經本院調閱本院八十六年度拍字第三０七三號聲請拍賣抵押物事
    件卷宗查閱無訛。被告乙○○、甲○○於八十七年一月十二日向原告提出前開請
    求，並觀之該申請書所載內容無非要求原告至八十七年六月底暫緩查封手續，否
    則任憑查封拍賣抵債。則被告乙○○、甲○○本意並非要求原告准予展期清償，
    僅係要求原告緩期聲請辦理查封拍賣等強制執行手續。而原告內部同意「准予所
    請減免違約金延至八十七年六月三十日，並於上開日期後再予查封」，亦僅同意
    被告乙○○、甲○○所請暫停聲請查封手續及減免違約金，殊無准予延期清償意
    思。復按民法第七百五十五條所謂債權人允許主債務人延期清償，其意旨當係指
    債權人自願延期而言。蓋債權人自願延期，即係對於契約之重要內容有所變更，
    自無強保證人同意繼續作保之理，然若因債務人無法清償，而另定攤還方法者，
    為債權人被事實所迫無法即時接受清償，與自願延期意義不同，最高法院著有五
    十一年台上字第二二四三號判例可資參照。依上說明，本件原告本無允許被告乙○○、甲○○延期清償之意，遑論本件原告亦屬事實所迫無法即時接受清償，更
    與「自願延期」意義不合。被告丙○○執此抗辯原告業已同意主債務人延期清償
    未得其同意云云，即非可採。又被告乙○○、甲○○既非本於要求原告准予延期
    清償之意，提出上開申請書意在要求原告暫緩查封以便辦理借新還舊，原告果爾
    依請暫緩聲請查封等強制執行手續，乃至八十七年八月十七日具狀向本院聲請拍
    賣抵押物，此經調閱本院八十七年度執字第九五八一號民事執行卷宗核閱確實，
    亦無從據以間接推認原告此不作為即係同意被告乙○○、甲○○緩期清償甚為灼
    然。綜上所述，被告丙○○上開抗辯均無可取，應認原告主張之事實為真實。從
    而，原告本於消費借貸契約、繼承之法律關係及連帶保證契約訴請被告連帶清償
    主文第一項所示本金、遲延利息及違約金為有理由，應予准許。
四、本件事證已臻明確，兩造其餘攻擊防禦方法及舉證，核與判決無影響，毋庸一一
    論列，併此敘明。
五、原告及被告丙○○陳明願供擔保以代釋明，聲請宣告假執行或免為假執行，經核
    無不合，爰各酌定相當之擔保金額准許之。
六、結論：本件原告之訴為有理由，依民事訴訟法第三百八十五條第一項前段、第八
    十五條第二項、第三百九十條第二項、第三百九十二條，判決如主文。
中      華      民      國    九十    年      四      月     十三     日
                                        臺灣桃園地方法院民事第二庭
~B法      官  熊祥雲
右為正本係照原本作成
如對本判決上訴須於判決送達後廿日內向本院提出上訴狀
中      華      民      國    九十    年      四      月     十六     日
~B書  記  官  游  誼


司法院資訊處製作；財團法人民間司法改革基金會備份。
